---
title: "E-handelsanalys"
author: "Grupp 5"
date: "2026-04-02"
output: html_document
---
# E-handelsanalys

Syftet med analysen är att skapa en bättre förståelse för försäljning, kundbeteende och returer i e-handeln.

Analysen fokuserar på följande frågeställningar:

1. Finns det samband mellan rabatt och ordervärde?
2. Finns det tecken på att längre leveranstid hänger ihop med fler returer?
3. Skiljer sig köpbeteendet mellan nya, återkommande och VIP-kunder?

## 1) Dataförståelse

```{r}
glimpse(orders_raw)
skim_without_charts(orders_raw)

orders_raw %>%
  arrange(desc(unit_price)) %>%
  select(product_category, product_subcategory, unit_price, quantity) %>%
  head(5)

orders_raw %>%
  distinct(city) %>%
  arrange(city)

orders_raw %>% count(customer_type, sort = TRUE)
orders_raw %>% count(returned, sort = TRUE)

p1 <- ggplot(orders_raw, aes(x = customer_type)) +
  geom_bar(fill = "steelblue")

p2 <- ggplot(orders_raw, aes(x = returned)) +
  geom_bar(fill = "steelblue")

p3 <- ggplot(orders_raw, aes(y = unit_price)) +
  geom_boxplot(fill = "steelblue")

p4 <- ggplot(orders_raw, aes(y = shipping_days)) +
  geom_boxplot(fill = "steelblue")

p1 + p2 + p3 + p4
```
Datasetet innehåller 1000 observationer och 16 variabler, bestående av både numeriska och kategoriska variabler.

Det finns vissa saknade värden, bland annat i city (21), payment_method (25), campaign_source (31), discount_pct (27) och shipping_days (22).

Majoriteten av ordrarna kommer från återkommande kunder (613), följt av nya kunder (245) och VIP-kunder (142).

Returandelen är cirka 14 %, vilket gör returer till ett relevant analysområde.

Priserna varierar kraftigt, där vissa produkter har mycket höga värden jämfört med övriga. Leveranstiden varierar mellan 1 och 8 dagar, med ett genomsnitt på cirka 3,6 dagar.

De viktigaste variablerna för analysen är discount_pct, order_value, shipping_days, returned och customer_type.

## 2) Datastädning och förberedelse

```{r}
orders_clean <- orders_raw

orders_clean <- orders_clean %>%
  mutate(returned = returned == "Yes")

orders_clean <- orders_clean %>%
  mutate(city = str_trim(city),
         city = str_to_title(city))

orders_clean <- orders_clean %>%
  mutate(
    order_value = unit_price * quantity,
    price_after_discount = order_value * (1 - discount_pct)
  )

orders_clean <- orders_clean %>%
  mutate(
    customer_segment = as.factor(customer_segment),
    customer_type = factor(customer_type,
                           levels = c("New", "Returning", "VIP"),
                           ordered = TRUE)
  )

str(orders_clean)
```

Datan har städats genom att:

- omvandla `returned` till en logisk variabel (TRUE/FALSE)
- standardisera `city` för att undvika olika stavningar
- skapa nya variabler:
  - `order_value` (unit_price * quantity)
  - `price_after_discount`
- konvertera variabler till rätt datatyper, där `customer_type` gjorts till en ordnad faktor (New, Returning, VIP)

Datan är nu strukturerad och redo för analys.

## 3) Statistiska sammanfattningar

```{r}
discount_impact <- orders_clean %>%
  summarise(
    correlation = cor(discount_pct, order_value, use = "complete.obs")
  )

discount_impact

shipping_return_summary <- orders_clean %>%
  group_by(returned) %>%
  summarise(
    avg_shipping_days = mean(shipping_days, na.rm = TRUE),
    order_count = n()
  )

shipping_return_summary

customer_summary <- orders_clean %>%
  group_by(customer_type) %>%
  summarize(
    avg_order_value = mean(order_value, na.rm = TRUE),
    avg_discount = mean(discount_pct, na.rm = TRUE),
    return_rate = mean(returned, na.rm = TRUE)
  )

customer_summary
```
För att besvara frågeställningarna genomfördes följande analyser:

Sambandet mellan rabatt och ordervärde är mycket svagt (korrelation ≈ 0.002), vilket tyder på att rabattnivån inte har någon tydlig påverkan på hur mycket kunder handlar.

Den genomsnittliga leveranstiden är något högre för returnerade ordrar (≈ 3.98 dagar) jämfört med icke returnerade (≈ 3.55 dagar), vilket indikerar ett möjligt samband mellan leveranstid och returer.

När det gäller kundtyper visar analysen att:
- Nya kunder har högst genomsnittligt ordervärde (≈ 368)
- VIP-kunder har högst genomsnittlig rabatt (≈ 11 %)
- Nya kunder har högst returgrad (≈ 18 %), medan återkommande och VIP-kunder ligger runt 13 %

## 4) Visualisering

```{r}
p_discount <- ggplot(orders_clean, aes(x = discount_pct, y = order_value)) + 
  geom_point(alpha = 0.5, color = "steelblue") +
  geom_smooth(method = "lm", se = TRUE)

p_discount

orders_clean <- orders_clean %>%
  mutate(
    shipping_group = case_when(
      shipping_days <= 3 ~ "Snabb",
      shipping_days <= 7 ~ "Medel snabb",
      TRUE ~ "Lång"
    )
  )

p_shipping_return <- ggplot(orders_clean, aes(x = shipping_group, fill = factor(returned))) + 
  geom_bar(position = "fill")

p_shipping_return

p_customer_value <- ggplot(orders_clean, aes(x = customer_type, y = order_value)) +
  geom_boxplot()

p_customer_value

p_customer_return <- ggplot(orders_clean, aes(x = customer_type, fill = factor(returned))) +
  geom_bar(position = "fill")

p_customer_return
```
Visualiseringarna bekräftar resultaten från de statistiska analyserna.

Spridningsdiagrammet visar att det inte finns något tydligt samband mellan rabatt och ordervärde, vilket stöds av den låga korrelationen.

Diagrammet över leveranstid visar att andelen returer är högst vid längre leveranstider och minskar vid snabbare leverans.

Boxplotten visar att ordervärdet är relativt liknande mellan kundtyperna, även om vissa variationer förekommer.

Diagrammet över returgrad per kundtyp visar att nya kunder har en något högre andel returer än övriga kundtyper.

## 5) Tolkning och slutsatser

### Tolkning

Analysen syftade till att undersöka samband mellan rabatt och ordervärde, leveranstid och returer samt skillnader i köpbeteende mellan olika kundtyper.

Resultaten visar att sambandet mellan rabatt och ordervärde är mycket svagt. Korrelationen är nära noll (≈ 0,002), och spridningen i visualiseringen är stor utan någon tydlig trend. Detta indikerar att rabatter inte har någon betydande påverkan på ordervärdet i detta dataset.

Däremot finns indikationer på ett samband mellan leveranstid och returgrad. Den genomsnittliga leveranstiden är högre för returnerade ordrar (≈ 3,98 dagar) jämfört med ej returnerade (≈ 3,55 dagar), och visualiseringen visar att andelen returer ökar vid längre leveranstider. Detta tyder på att leveranstiden kan påverka kundens benägenhet att returnera varor.

Analysen av kundtyper visar att det genomsnittliga ordervärdet är relativt likartat mellan grupperna, där nya kunder har något högre ordervärde än övriga. VIP-kunder har däremot högst genomsnittlig rabatt. Returgraden är något högre för nya kunder jämfört med återkommande och VIP-kunder. Boxplotten visar också att återkommande kunder uppvisar fler extremvärden i ordervärde.

---

### Svar på frågeställningar

**1. Finns det samband mellan rabatt och ordervärde?**
Nej, analysen visar inget tydligt samband mellan rabatt och ordervärde. Korrelationen är nära noll och visualiseringen visar en stor spridning utan tydlig trend. Detta tyder på att rabatter inte påverkar ordervärdet i någon större utsträckning.

**2. Finns det tecken på att längre leveranstid hänger ihop med fler returer?**
Ja, det finns tecken på ett samband. Den genomsnittliga leveranstiden är högre för returnerade ordrar, och andelen returer ökar vid längre leveranstider. Detta indikerar att längre leveranstid kan bidra till en högre returgrad.

**3. Skiljer sig köpbeteendet mellan olika kundtyper?**
Ja, vissa skillnader kan observeras. Nya kunder har något högre ordervärde och högre returgrad, medan VIP-kunder får högre rabatter. Samtidigt är skillnaderna i ordervärde relativt små mellan grupperna.

---

### Slutsatser

Den viktigaste insikten från analysen är att leveranstid verkar ha större påverkan på kundbeteende än rabatter. Företaget bör därför prioritera effektiva och snabba leveranser för att minska returgraden och förbättra kundupplevelsen.

Resultaten visar även att rabatter inte har någon tydlig effekt på ordervärdet, vilket kan innebära att nuvarande rabattstrategi inte driver ökad försäljning. Detta kan motivera en översyn av hur och när rabatter används.

Vidare kan det vara relevant att rikta särskilda åtgärder mot nya kunder, eftersom de uppvisar en något högre returgrad.

---

### Begränsningar

Analysen baseras på ett begränsat dataset och visar endast samband, inte kausala samband. Det innebär att vi inte kan fastställa att exempelvis längre leveranstid orsakar fler returer, endast att de samvarierar.

Det kan även finnas andra faktorer som påverkar resultaten, såsom produkttyp, prisnivå eller kundpreferenser, vilka inte har inkluderats i denna analys.

```