---
title: "E-handelsanalys"
author: "Grupp 5"
date: "2026-04-02"
output: html_document
---
# E-handelsanalys

Syftet med analysen är att skapa en bättre förståelse för försäljning, kundbeteende och returer i e-handeln.

Analysen fokuserar på följande frågeställningar:

1. Finns det samband mellan rabatt och ordervärde?
2. Finns det tecken på att längre leveranstid hänger ihop med fler returer?
3. Skiljer sig köpbeteendet mellan nya, återkommande och VIP-kunder?

## 1) Dataförståelse

```{r}
glimpse(orders_raw)
skim_without_charts(orders_raw)

orders_raw %>%
  arrange(desc(unit_price)) %>%
  select(product_category, product_subcategory, unit_price, quantity) %>%
  head(5)

orders_raw %>%
  distinct(city) %>%
  arrange(city)

orders_raw %>% count(customer_type, sort = TRUE)
orders_raw %>% count(returned, sort = TRUE)

p1 <- ggplot(orders_raw, aes(x = customer_type)) +
  geom_bar(fill = "steelblue")

p2 <- ggplot(orders_raw, aes(x = returned)) +
  geom_bar(fill = "steelblue")

p3 <- ggplot(orders_raw, aes(y = unit_price)) +
  geom_boxplot(fill = "steelblue")

p4 <- ggplot(orders_raw, aes(y = shipping_days)) +
  geom_boxplot(fill = "steelblue")

p1 + p2 + p3 + p4
```
Datasetet innehåller 1000 observationer och 16 variabler, bestående av både numeriska och kategoriska variabler.

Det finns vissa saknade värden, bland annat i city (21), payment_method (25), campaign_source (31), discount_pct (27) och shipping_days (22).

Majoriteten av ordrarna kommer från återkommande kunder (613), följt av nya kunder (245) och VIP-kunder (142).

Returandelen är cirka 14 %, vilket gör returer till ett relevant analysområde.

Priserna varierar kraftigt, där vissa produkter har mycket höga värden jämfört med övriga. Leveranstiden varierar mellan 1 och 8 dagar, med ett genomsnitt på cirka 3,6 dagar.

De viktigaste variablerna för analysen är discount_pct, order_value, shipping_days, returned och customer_type.

## 2) Datastädning och förberedelse

```{r}
orders_clean <- orders_raw

orders_clean <- orders_clean %>%
  mutate(returned = returned == "Yes")

orders_clean <- orders_clean %>%
  mutate(city = str_trim(city),
         city = str_to_title(city))

orders_clean <- orders_clean %>%
  mutate(
    order_value = unit_price * quantity,
    price_after_discount = order_value * (1 - discount_pct)
  )

orders_clean <- orders_clean %>%
  mutate(
    customer_segment = as.factor(customer_segment),
    customer_type = factor(customer_type,
                           levels = c("New", "Returning", "VIP"),
                           ordered = TRUE)
  )

str(orders_clean)
```

Datan har städats genom att:

- omvandla `returned` till en logisk variabel (TRUE/FALSE)
- standardisera `city` för att undvika olika stavningar
- skapa nya variabler:
  - `order_value` (unit_price * quantity)
  - `price_after_discount`
- konvertera variabler till rätt datatyper, där `customer_type` gjorts till en ordnad faktor (New, Returning, VIP)

Datan är nu strukturerad och redo för analys.

## 3) Statistiska sammanfattningar

```{r}
discount_impact <- orders_clean %>%
  summarise(
    correlation = cor(discount_pct, order_value, use = "complete.obs")
  )

discount_impact

shipping_return_summary <- orders_clean %>%
  group_by(returned) %>%
  summarise(
    avg_shipping_days = mean(shipping_days, na.rm = TRUE),
    order_count = n()
  )

shipping_return_summary

customer_summary <- orders_clean %>%
  group_by(customer_type) %>%
  summarize(
    avg_order_value = mean(order_value, na.rm = TRUE),
    avg_discount = mean(discount_pct, na.rm = TRUE),
    return_rate = mean(returned, na.rm = TRUE)
  )

customer_summary
```
För att besvara frågeställningarna genomfördes följande analyser:

Sambandet mellan rabatt och ordervärde är mycket svagt (korrelation ≈ 0.002), vilket tyder på att rabattnivån inte har någon tydlig påverkan på hur mycket kunder handlar.

Den genomsnittliga leveranstiden är något högre för returnerade ordrar (≈ 3.98 dagar) jämfört med icke returnerade (≈ 3.55 dagar), vilket indikerar ett möjligt samband mellan leveranstid och returer.

När det gäller kundtyper visar analysen att:
- Nya kunder har högst genomsnittligt ordervärde (≈ 368)
- VIP-kunder har högst genomsnittlig rabatt (≈ 11 %)
- Nya kunder har högst returgrad (≈ 18 %), medan återkommande och VIP-kunder ligger runt 13 %

## 4) Visualisering

```{r}
p_discount <- ggplot(orders_clean, aes(x = discount_pct, y = order_value)) + 
  geom_point(alpha = 0.5, color = "steelblue") +
  geom_smooth(method = "lm", se = TRUE)

p_discount

orders_clean <- orders_clean %>%
  mutate(
    shipping_group = case_when(
      shipping_days <= 3 ~ "Snabb",
      shipping_days <= 7 ~ "Medel snabb",
      TRUE ~ "Lång"
    )
  )

p_shipping_return <- ggplot(orders_clean, aes(x = shipping_group, fill = factor(returned))) + 
  geom_bar(position = "fill")

p_shipping_return

p_customer_value <- ggplot(orders_clean, aes(x = customer_type, y = order_value)) +
  geom_boxplot()

p_customer_value

p_customer_return <- ggplot(orders_clean, aes(x = customer_type, fill = factor(returned))) +
  geom_bar(position = "fill")

p_customer_return
```
Visualiseringarna bekräftar resultaten från de statistiska analyserna.

Spridningsdiagrammet visar att det inte finns något tydligt samband mellan rabatt och ordervärde, vilket stöds av den låga korrelationen.

Diagrammet över leveranstid visar att andelen returer är högst vid längre leveranstider och minskar vid snabbare leverans.

Boxplotten visar att ordervärdet är relativt liknande mellan kundtyperna, även om vissa variationer förekommer.

Diagrammet över returgrad per kundtyp visar att nya kunder har en något högre andel returer än övriga kundtyper.

## 5) Tolkning och slutsatser

Analysen besvarar följande frågeställningar:

1. Finns det samband mellan rabatt och ordervärde?
Resultatet visar att sambandet är mycket svagt. Rabatter verkar därför inte ha någon tydlig påverkan på ordervärdet.

2. Finns det tecken på att längre leveranstid hänger ihop med fler returer?
Ja, analysen visar att returnerade ordrar i genomsnitt har längre leveranstid. Detta tyder på att leveranstiden kan påverka sannolikheten för retur.

3. Skiljer sig köpbeteendet mellan olika kundtyper?
Ja, det finns vissa skillnader. Nya kunder har högst ordervärde men också högst returgrad. Återkommande och VIP-kunder har lägre returgrad, vilket kan tyda på mer stabilt köpbeteende.

Sammanfattningsvis visar analysen att leveranstid är en viktigare faktor än rabatt när det gäller kundbeteende och returer, samt att nya kunder är en grupp med högre osäkerhet i sina köp.
```